【裁判字號】    89,重訴,2365
【裁判日期】    901031
【裁判案由】    給付價金
【裁判全文】
臺灣臺北地方法院民事判決  八十九年度重訴字第二三六五號
    原      告  龍振國際股份有限公司
    法定代理人  乙○○
    原      告  龍顯國際股份有限公司
    法定代理人  乙○○
    被      告  甲○○
右當事人間給付價金事件，本院判決如左：
    主      文
被告應給付原告龍振國際股份有限公司新台幣參佰玖拾萬元，及自民國八十八年十二
月二十日起至清償日止，按週年利率百分之五計算之利息，暨自民國八十八年十二月
二十日起至清償日止按日論以每日三千九百九十元計算之懲罰性違約金。
被告應給付原告龍顯國際股份有限公司貳佰柒拾伍萬元，及自民國八十八年十二月二
十日起至清償日止，按週年利率百分之五計算之利息，暨自民國八十八年十二月二十
日起至清償日止按日論以每日二千七百五十元計算之懲罰性違約金。
訴訟費用由被告負擔。
本判決第一項於原告龍振國際股份有限公司以新台幣壹佰拾萬元供擔保後，得假執
行，但被告如於假執行程序實施前，以新台幣參佰玖拾萬元供擔保後，得免假執行。
本判決第二項於原告龍顯國際股份有限公司以新台幣玖拾貳萬元供擔保後，得假執行
，但被告如於假執行程序實施前，以新台幣貳佰柒拾伍萬元供擔保後，得免假執行。
    事      實
甲、原告方面：
  一、聲明：
    (一)被告應給付原告龍振國際股份有限公司（以下簡稱龍振國際公司）新台幣（下
      同）三百九十萬元，及自民國（下同）八十八年十二月二十日起至清償日止，
      按週年利率百分之五計算之利息，暨自八十八年十二月二十日起至清償日止按
      日論以每日三千九百九十元計算之懲罰性違約金。
    (二)被告應給付原告龍顯國際股份有限公司（以下簡稱龍顯國際公司）二百七十五
      萬元，及自八十八年十二月二十日起至清償日止，按週年利率百分之五計算之
      利息，暨自八十八年十二月二十日起至清償日止按日論以每日二千七百五十元
      計算之懲罰性違約金。
    (三)願供擔保請准宣告假執行。
  二、陳述：
    (一)被告於八十八年十月二十六日分別與原告龍振國際公司、龍顯國際公司就成屋
      之買賣簽訂房屋、土地買賣契約書，買受原告投資興建之渴望村十四─三Ｄ１
      號房地（以下簡稱系爭房地），旋完成過戶之移轉登記，詎被告見機遷入房屋
      後，即拒絕繳納原告龍振國際公司完稅款三十二萬元、銀行貸款三百六十二萬
      元、交屋款五萬元，合計三百九十五萬元，另原告龍顯國際公司完稅款二十萬
      元、銀行貸款二百五十萬元、交屋款五萬元，合計二百七十五萬元。
    (二)原告依房屋買賣契約書第四條第三項及土地買賣契約書第三條第三項約定「如
      買方逾前述一、二項所載期限仍未繳清期款，每逾期一日應加付按逾期期款部
      分千分之一計算之懲罰性違約金予賣方」之規定請求懲罰性之違約金，惟履向
      被告催討均未獲應理。
    (三)依雙方所簽訂之房屋、土地買賣契約書第四條、第三條等之第一項第三至五款
      雖有第三期款（稅單核發）、第四期款（銀行貸款）、尾款（交屋款）諸字樣
      ，然被告當時藉貸款自辦為由而逕行遷入並完成過戶，依民法第九十八條之規
      定衡以文義及當事人真意，實際移轉過戶登記完成日（八十八年十二月二十日
      ）顯遲於上開第三期稅（稅單核發）之日期暨原告自承實際遷入（八十八年十
      二月七日）之日期，原告依移轉登記完成日（即八十八年十二月二十日）延後
      請求起算違約金，即非無據。
    (四)末按依雙方房屋、土地買賣契約第四條、第三條等之第一項尾款（交屋款）：
      買方應於本房屋交屋同時給付若干元整，足證至遲於尾款之約定履行期各期之
      給付均屬有固定之期限，毋待原告催告被告即應按期給款，原告早於八十八年
      十二月七日交屋遷入，同年月二十日完成過戶移轉，旋於同年月二十四日完成
      該址住所變遷登記，今原告為避免分期起算遲延利息，僅以八十八年十二月二
      十日（物權登記移轉完成日）為遲延利息之起算日，為此依民法第三百四十五
      條、第二百二十九條及第二百五十條之規定，請求判決如訴之聲明。
    (五)對被告抗辯之陳述：
      (1)渴望園區之廣告係用於銷售該社區「三期」工程預售屋所用，且從廣告之文
        義亦標明該系統之舖設完成仍限於可期待之未來，對於「三期」工程之住戶
        ，原告自始未曾拒絕提供光纖骨幹之舖設，亦無三期住戶就網路系統之設置
        及運作質疑，而被告購屋之時，前曾多次蒞園參觀「三期」開發中之工程，
        然其因偏喜「二期」工程之房屋（有現成品可看），遂購買二期系爭既成房
        屋，何況二期工程之房屋本為原告內部員工承購後之既成餘屋，就二期、三
        期之房屋買賣契約之約定內容本為不同，二期工程園區之公共設施及配備亦
        經被告再三檢驗，此有雙方合意房屋買賣契約書第六條：「本房屋建物設備
        以現況出售予買方，經買方履勘無誤」，再者，被告自簽約（八十八年十月
        二十六日）之後，不假時日即行遷入（八十八年十二月）居住，若於購屋之
        前無相當之檢驗及對園區設施供應義務有無已全盤認知，實有違一般消費購
        屋之慣行常規。
      (2)被告所提出之銷售渴望村一至三期之廣告，並非被告所買受同村二期工程之
        「既成屋」，再者從文宣說明；「渴望村本期基約三萬餘坪，僅蓋三百餘戶
        純美式別墅，戶戶獨立產權，目前規劃有雙併別墅（房屋面積五十五坪、土
        地面積約五十三至六十六坪）、獨棟別墅（房屋面積六十六至一百二十坪、
        土地面積七十至二百二十坪以上）：：」配合渴望村三期實面積三０七三五
        點八坪，共三百五十一戶，是被告所訂購者係二期工程之既成餘屋，本不適
        用上述文宣，況且事實上，對一、二期住戶自費光纖之舖設原告亦願加以輔
        導規劃，惟該等輔助亦非謂原告對二期住戶負有光纖舖設義務，再者從被告
        訂購房價為八百二十萬元，同建坪五十五坪之三期房價為一千一百萬元，由
        價格上之不同亦足證明原告本無對本二期住戶負有無償舖設光纖之義務。
      (3)至於ＡＤＳＬ撥接本係中華電信提供，非由原告（非電信業者）提供，況被
        告之屋本預留有ＡＤＳＬ管道可通，全社區早在去年初就提供寬頻快捷社區
        網並張貼公告應洽管委會登記，且ＡＤＳＬ寬頻之功效及實用暢行於該社區
        本無問題，原告亦提呈被告之鄰居電信帳單一份為憑，目前客戶均可視實際
        需要及狀況選用ＡＤＳＬ或寬頻網際。
  三、證據：提出房屋及土地買賣契約書乙份、土地、建物所有權狀及登記謄本、繳
      款明細表、存證信函、本院八十九年度訴字第四０二五號判決書、三期文宣第
      二十七頁、三期工程戶數總坪數簡表及建照執照、使用執照、一至三期房價差
      異表、快捷社區網公告、ＡＤＳＬ帳單、八十九年六月二十九日函等影本為證
      ，並聲請傳訊證人鐘惠美、李於臻。
乙、被告方面：
  一、聲明：
    (一)原告之訴駁回。
    (二)如受不利判決，願供擔保請准宣告免予假執行。
  二、陳述：
    (一)查被告於八十八年十月二十六日與原告簽約購買系爭房地，簽約前原告以廣告
      文件標榜「擁有國內第一座社區○○○○○路」、「全區舖設高速光纖骨幹」
      ，並進而解說「園區內將規劃ＣＩＩ網路，住戶可申請連線以享有ＩＳＤＮ及
      多媒體網路服務，連接廠區、工作室與各項公共設施，真正達到國際網路化之
      現代ＣＩＩ社區。」等等，並於銷售時再三說明如上，被告在相信原告上述廣
      告與說明下，遂簽約購買系爭房地，以實現居住於科技社區、科技住宅。
    (二)詎系爭房屋於交屋後，除出現諸多瑕疵，如廚房水龍頭冷水出水量小、屋後圍
      牆違建、經常性跳電、警報器未分層安裝、前陽台未裝室外燈、三樓樓頂蓄水
      槽未安裝通風設施、水管埋設出現嚴重破裂導致水費度數過高、售屋廣告宣稱
      之網球場、網際網路等硬體設備均未見施作，蓄水池之送水馬達設計錯誤、自
      來水經常停水：：經被告多次向原告公司反應要求改善，惟乃均置之不理。
    (三)嗣被告再分別於八十九年九月一日以新莊十四支局第五０八號存證信函、八十
      九年十月六日以新莊十四支局第五七三號存證信函分別列舉瑕疵要求原告公司
      補正瑕疵，並向電信申請ＩＳＤＮ服務時，發現本社區竟無此項設備提供被告
      使用，至此被告始發現原告公司並未履行全區舖設高速光纖骨幹、完成社區○
      ○○○○路之保證。
    (四)按廣告性質，依消費者保護法第二十二條之規定，已由要約之引誘變成要約，
      縱或有主張「廣告為『要約之引誘』，此種法律性質並不因消保法第二十二條
      之規定而改變，但若消費者與企業經營者訂立契約後，則廣告之內容即成為契
      約之內容，此為消保法第二十二條規定之真義。」「而且廣告內容也必須依照
      一般人所瞭解的情況確定其真意，不可隨廠商任意解釋。」，但均對廣告內容
      在當事人間於簽約後為契約之內容則無不同意見，故可見廣告於簽約後為契約
      內容，債務人自應依廣告內容履行，次按，消費者保護法第二十二條為禁止規
      定，從條文中明示「企業經營者應確保廣告內容之真實，其對消費者所負之義
      務『不得』低於廣告之內容。」即明。而消費者保護法為民法之特別法，企業
      對消費者之義務，當然不能以特約排除或減輕，且其義務係「不得低於」廣告
      內容，此乃基本之要求。查本件原告於廣告中標榜「推有國內第一座社區○○
      ○○○路」「全區舖設高速光纖骨幹」，並進而解說「園區內將規劃ＣＩＩ網
      路，住戶可申請連線以享有ＩＳＤＮ及多媒體網路服務，連接廠區、工作室及
      各項公共設施，真正達到國際網路化之現代化ＣＩＩ社區」等等，其實際在銷
      售時也係如此說明，依消費者保護法第二十二條規定，上述項目自為契約內容
      ，原告應履行之，以盡債務人應有之義務。詎原告於被告在八十九年十月廿五
      日發函要求文到一個月內將「社區○○○○○路」「全區舖設高速光纖骨幹」
      等設備暨已通知之瑕疵補正後，來函告知本件銷售時並無ISDN規劃及廣告，亦
      無上該資訊架設之保證云云，足見原告根本不願依其廣告內容履行其義務甚明
      ，此為債務不履行，被告經通知其補正，而原告未補正，被告自得解除契約或
      撤銷之，被告乃於八十九年十二月五日發函解除本件買賣契約並要求返還己繳
      價金，本件買賣契約既經被告解除契約在先，原告公司仍依契約關係提起本訴
      實無理由，再者本件契約為定型化契約，依消費者保護法施行細則第十一條規
      定，原告應給予被告契約審閱之權利。詎原告不但未給予被告契約審閱，竟反
      將已得被告審閱之文字以定型化契約條款之方式書立於契約中，此違反誠信原
      則、顯失公平，自屬無效，消費者保護法第十二條第一項訂有明文。而本件原
      告應予被告契約審閱而未給予審閱，被告自得依消費者保護法施行細則第十一
      條第二項規定，主張定型化契約中有關違約金及懲罰性之違約金等不利於被告
      之條款，不構成契約之內容，亦即對被告無拘束之效力。故原告主張懲罰性違
      約金部分，亦依法無據。
    (五)又被告解除契約後，原告公司竟來函表示本件銷售時並無ＩＳＤＮ規劃及廣告
      ，亦無上該資訊架設之保證云云，實令被告訝異，簽約之初被告即因上揭因素
      為實現居住於科技社區、科技住宅的美夢而與原告公司簽約，今原告公竟如此
      漠視消費者權益，並違背企業誠信而全盤否認，被告因受原告公司之詐欺而簽
      訂本件買賣契約，爰依民法第九十二條規定，以本訴狀之送達為撤銷本件買賣
      契約之意思表示，本件契約既經撤銷，依民第一一四條第一項規定，法律行為
      經撤銷者，視為自始無效，原告公司以契約關係提起本訴，亦無理由。
  三、證據：提出廣告文宣、八十九年九月一日被告所發之存證信函、八十九年十月
      六日被告所發之存證信函、八十九年十月二十五日律師函及回執、八十九年十
      二月五日律師函及回執、八十九年十二月五日原告以平信寄出之信件、商業周
      刊第六一六期第六八頁、商業周刊第六七三期第七二頁、原告安家計劃第一期
      建築工程會議影本等影本為證，並聲請傳訊證人李振華。
    理      由
一、原告起訴主張被告於八十八年十月二十六日分別與原告簽訂系爭房屋、土地買賣
    契約，並於八十八年十二月二十日將系爭房地辦理所有權移轉登記予被告，惟被
    告並未依雙方所簽訂之系爭房屋、土地買賣契約第四條及第三條之規定，按期繳
    納價款，亦應給付原告龍振國際公司三百九十九萬（含稅款三十二萬元、銀行貸
    款三百六十二萬元及交屋款五萬元）、原告龍顯國際公司二百七十五萬元（含稅
    款二十萬元、銀行貸款二百五十萬元、交屋款五萬元），而被告實際遷入之日期
    為八十八年十二月七日，為依雙方所簽訂之系爭房地買賣契約第四條及第三條之
    約定，請求判決如訴之聲明。
二、被告則以：因被告所交付之系爭房地，因有多項瑕疵如廚房水龍頭冷水出水量小
    、屋後圍牆違建、經常性跳電、警報器未分層安裝、前陽台未裝室外燈、三樓樓
    頂蓄水槽未安裝通風設施、水管埋設出現嚴重破裂導致水費度數過高、售屋廣告
    宣稱之網球場、網際網路等硬體設備均未見施作，蓄水池之送水馬達設計錯誤、
    自來水經常停水：：經被告多次向原告公司反應要求改善，惟乃均置之不理，乃
    於八十九年十二月五日發函解除本件買賣契約並要求返還己繳價金，本件買賣契
    約既經被告解除契約在先，原告公司仍依契約關係提起本訴自屬無理由，再者簽
    約之初被告即因上揭因素為實現居住於科技社區、科技住宅的美夢而與原告公司
    簽約，今原告公竟如此漠視消費者權益，並違背企業誠信而全盤否認，被告因受
    原告公司之詐欺而簽訂本件買賣契約，爰依民法第九十二條規定，以本訴狀之送
    達為撤銷本件買賣契約之意思表示，本件契約既經撤銷，依民第一一四條第一項
    規定，法律行為經撤銷者，視為自始無效，原告公司以契約關係提起本訴，亦無
    理由等語，資為抗辯。
三、經查原告起訴主張於八十八年十月二十六日與被告簽訂爭房地買賣契約，並於八
    十八年十二月二十日將系爭房地辦妥所有權移轉登記，而被告亦於所有權移轉登
    記之前即八十八年十二月七日遷入系爭房地內占有使用，且被告第三期款（稅單
    核發）、第四期款（銀行貸款）、尾款（交屋款）等價款尚未支付乙節，此有原
    告提出系爭房地買賣契約書、土地暨建物登記謄本、催告繳款之存證信函等影本
    為證，復為被告所不爭執，堪信此部分事實為真實，茲兩造有爭議者，為系爭房
    地買賣契約是否因被告抗辯有瑕疵業經解除或因意思表示受詐欺而撤銷乙節，分
    述如下：
    (一)按解釋契約，固需探求當事人之真意，不能拘泥於契約之文字，但契約文字業
      已表示當事人真意，無須別事探求者，即不得反捨契約文字而更為曲解，最高
      法院著有十七年上字第一一一八號判例可參，次按定型化契約條款如有疑義時
      ，應為有利於消費者之解釋，消費者保護法第十一條第二項固定有明文，然該
      項之適用，仍以定型化契約之條款內容不明確致生疑義時，始有適用，倘契約
      之內容已臻明確，再無探求當事人真意之必要者，自仍應依此認定當事人間之
      權利義務關係，不得一味為有利於消費者之解釋自明。
    (二)查系爭房地之買賣標的物為現物買賣，亦即系爭房屋於被告簽訂契約當初已為
      實體物，就有關坐落處所、房屋格局、面積大小、裝潢情形以及所附屬系爭房
      屋之附屬物品，均於簽約時已具體存在，而被告於簽訂系爭房地買賣契約時，
      被告不僅一次前往查看房況等情，業據證人即當時之銷售人員李於臻、鐘惠美
      到庭結證屬實（見本院九十年六月十四日、同年七月十六日言詞辯論筆錄自明
      ），復為被告所不爭執，堪信原告主張兩造就系爭房地買賣乃為系爭房屋為現
      況買賣乙節，要屬可採。
    (三)經核閱原告所提出且為被告所不爭之系爭房屋買賣契約書第六條建物設備；「
      本房屋遠物設備以現況出售予買方，經買方履勘無誤，除如附件四房屋履勘檢
      查表所示之改善工程由賣方限期改善外，本房屋並以現況交付予買方。」等字
      樣，致於被告抗辯原告所銷售之系爭房屋其廣告宣稱之網球場、網際網路等硬
      體設備均未見施作云云，惟查證人李於臻到庭證述：銷售當時並未告知需有網
      球場及其他硬體設備等語，另證人鐘美惠亦到庭結證：伊所銷售之標的乃為預
      售屋部分，並未介紹有關光纖網路部分等語（見前揭言詞辯論筆錄自明），復
      遍觀全契約書內容除有以手寫方式加註：「賣方計對房屋結構部分（如樑柱、
      樓梯等）負責保固十五年，並保證建造本房屋之材料不含未經處理之海砂及輻
      射鋼筋」之外，並無有關原告需設有網球場、網際網路等硬體設備之約定，是
      原告主張系爭房地買賣為現物買賣有關網球場及網際網路等硬體設備並無系爭
      買賣契約內容之一部等語，應屬可取。
    (四)再查渴望園區之廣告係用於銷售該社區「三期」工程預售屋所用，且從廣告之
      文義亦標明該系統之舖設完成仍限於可期待之未來，對於「三期」工程之住戶
      ，而被告於簽訂系爭房地買賣契約之前曾多次蒞園參觀「三期」開發中之工程
      ，然其因偏喜「二期」工程之房屋（有現成品可看），遂購買二期系爭既成房
      屋，何況二期工程之房屋本為原告內部員工承購後之既成餘屋，就二期、三期
      之房屋買賣契約之約定內容本為不同，此亦據證人李於臻、鐘美惠到庭證述屬
      實，復佐以系爭房屋買賣契約書第六條：「本房屋建物設備以現況出售予買方
      ，經買方履勘無誤」，而被告自簽約（八十八年十月二十六日）之後，不假時
      日即行遷入（八十八年十二月）居住，若於購屋之前無相當之檢驗及對園區設
      施供應義務有無已全盤認知，實有違一般消費購屋之慣行常規，另被告所提出
      之銷售渴望村一至三期之廣告，從文宣說明；「渴望村本期基約三萬餘坪，僅
      蓋三百餘戶純美式別墅，戶戶獨立產權，目前規劃有雙併別墅（房屋面積五十
      五坪、土地面積約五十三至六十六坪）、獨棟別墅（房屋面積六十六至一百二
      十坪、土地面積七十至二百二十坪以上）：：」配合渴望村三期實面積三０七
      三五點八坪，共三百五十一戶，是原告主張被告所訂購者係二期工程之既成餘
      屋，本不適用上述文宣乙節，洵堪採信。
    (五)第查被告另以原告未將前述所之主張之瑕疵告知，故為受其詐欺而主張撤銷系
      爭房地之買賣契約云云，惟如前所述，前述被告所抗辯之未設網球場、光纖網
      路等硬體設備等，此等並非系爭買賣契約內容之一部分，此外被告復未舉證原
      告有何使用詐術之行為，故被告抗辯受詐欺而主張撤銷意思表示云云，殊不足
      取。
    (六)綜上所述，系爭房地買賣契約既未經被告以存證信函或起訴狀送達之方式抗辯
      業經解除或撤銷（因系爭房地並無被告所提之前開瑕疵為契約之內容，已如前
      述），則被告以兩造間之系爭房地買賣契約已不存在由，即屬無據。
四、按「私法自治」乃民事法律最高之指導原則，而「契約自由」原則乃「私法自治
    」在經濟活動規範上之具體表現。依此原則，當事人得依自由意思決定與何人以
    何種方式締結何種內容之契約，從而對契約雙方發生一定之拘束力，享受或負擔
    其法律效果。此「契約自由」原則為私法之基本原則，受到憲法之承認與保護，
    故法院亦應予以尊重，除非當契約自由原則之實質基礎－－「平等」未被落實，
    而於具體個案契約正義未能獲致實現之情形，法院始得介入外，原則上法院不能
    擅以「監護者」自居，以自己的價值判斷，變更契約之內容。民法第二百五十二
    條「約定之違約金額過高者，法院得減至相當之數額」之規定，既明訂於民法第
    二章債編總則，依照「體系解釋」之法律解釋方法，在判斷違約金是否過高時，
    除應審酌契約當事人之締約地位、一般客觀事實、社會經濟狀況及當事人所受損
    害情形外，尤其不能將「契約自由」原則棄之不顧，過度干預契約當事人私經濟
    生活之安排，以致影響當事人於締約當時之風險損益評估，破壞契約雙方於意思
    合致時之「主觀平衡」，甚至給予惡意違反契約者討價還價、套利之空間。總而
    言之，法院於適用民法第二百五十二條酌減違約金時，縱違約金約定之數額高於
    當事人所受之實際損害，若於契約正義無礙而非顯失公平，即不宜僅因一造當事
    人所受之損害低於違約金之數額，認兩造約定之違約金有過高之情事，而過度壓
    縮「契約自由」之空間，查系爭房屋買賣契約第四條付款條件及方式：第三期款
    （稅單核發）、第四期款（銀行貸款）、第五期款（交屋款），如買方逾述述所
    載期限仍未繳清期款，每逾一日應加付按逾期款部分千分之一計算之懲罰性違約
    金，從而原告依據兩造簽訂之系爭房地買賣契約第四條付款條件及方式之約定，
    請求被告各給付原告如主文所示之本金、利息及懲罰性違約金自屬有據，應予准
    許。
五、本件事證已臻明確，兩造其餘攻擊防禦方法，對判決結果不生影響，爰不一一論
    述，附此敘明。
六、本件原告及被告均陳明願供擔保，請准、免假執行之宣告，核無不合，爰分別酌
    定相當擔保金額准許之。
七、結論：原告之訴為有理由，依民事訴訟法第七十八條、第三百九十條第二項、第
    三百九十二條，判決如主文。
中      華      民      國    九十      年      十      月     三十一   日
                                            民事第四庭法      官  陳博文
右為正本係照原本作成
如對本判決上訴，須於判決送達後廿日內向本院提出上訴狀
中      華      民      國    九十      年      十      月     三十一   日
                                                      書  記  官  蔡嘉萍


司法院資訊處製作；財團法人民間司法改革基金會備份。
